臺灣士林地方法院民事判決　　　　　　100年度國簡上字第1號
上　訴　人　陳素真
被上訴人　　臺北市政府工務局公園路燈工程管理處
法定代理人　陳嘉欽
訴訟代理人　蔡和成
　　　　　　鍾添輝
上列當事人間國家賠償事件，上訴人對於中華民國100年1月10日
本院士林簡易庭99年度士國簡字第3號第一審判決提起上訴，本
院於100年12月1日言詞辯論終結，判決如下：
    主      文
原判決關於駁回上訴人如後開第二項之訴部分暨命上訴人負擔訴
訟費用（除確定部分外）之裁判均廢棄。
被上訴人應給付上訴人新臺幣伍萬參仟佰陸拾貳元，及其中新
臺幣伍萬貳仟玖佰貳拾肆元部分，自民國九十八年九月十七日起
，其餘新臺幣肆佰拾捌元部分，自民國一百年六月十五日起，
均至清償日止，按年息百分之五計算之利息。
上訴人其餘上訴駁回。
第一審（除確定部分外）、第二審訴訟費用由被上訴人負擔百分
之二十五，餘由上訴人負擔。
    事實及理由
一、按當事人於第二審訴訟程序中，為訴之變更或追加者，非經
    他造同意，不得為之，但擴張或減縮應受判決事項之聲明者
    ，不在此限，民事訴訟法第436 條之1 第3 項準用同法第44
    6 條第1 項，及同法第255 條第1 項第2 款定有明文。查上
    訴人在原審起訴請求被上訴人給付新臺幣（下同）36萬5,91
    6 元，及自起訴狀繕本送達翌日起至清償日止，按年息5 ％
    計算之利息。嗣經原判決駁回其全部請求，上訴人不服而提
    起上訴，並於本院民國100 年4 月28日準備程序期日，以言
    詞陳述：係對原判決駁回其請求被上訴人給付10萬元及利息
    部分聲明不服而上訴等語。嗣於同年5 月16日復另具狀主張
    有於98年9 月2 日後發生之費用及非財產上損害賠償得請求
    被上訴人給付，而擴張應受判決事項之聲明為：被上訴人應
    給付上訴人20萬9,177 元，及按年息5 ％計算之利息，即於
    98年9 月2 日起訴前發生之費用，自起訴狀繕本送達翌日即
    同年月17日起算之利息，其後發生之費用（含醫療費用及慰
    撫金），自發生日起算之利息。核其所為，應屬擴張應受判
    決事項之聲明，揆之前揭規定，應認於法尚無不合，為可准
    許。
二、上訴人在原審起訴主張：上訴人於98年3 月10日晚間9 點半
    至10點之間，與友人蔡本和行經臺北市○○區○○路石牌國
    中前之人行道（下稱系爭人行道），欲前往石牌國中旁之停
    車場取車回家，因當時天色已晚，系爭人行道彎曲，每棵路
    樹與校界圍牆及路緣石邊界均非等距，靠馬路邊之行道樹樹
    穴（下稱系爭樹穴）地勢突然變低，上訴人不慎一腳踩空，
    致左腳腳踝韌帶斷裂，右膝半月軟骨撕裂傷，且未注意及左
    肘小傷口，數日後引發感染成為蜂窩性組織炎。石牌國中圍
    牆至樹穴寬1.1 公尺，樹穴寬1.4 公尺，樹幹直徑約僅30至
    40公分，扣除樹幹寬度，行人不論靠左或靠右，目視之可行
    寬度平均可增加50公分，達1.6 公尺，如兩人並排行進，以
    一般人體型肩寬約50公分左右計算，加以行走時兩人間應有
    之動態空隙，上訴人當然認為兩人可以安全地併行，毋需執
    意通過，豈會注意樹穴寬度為多少。系爭行道樹樹穴與路面
    之高度落差約有7 、8 公分，上訴人摔跤後被扶起，尚能屈
    膝坐在樹穴旁，依臺北市政府公告之「國家賠償事件求償權
    行使基準」第3 條規定，路面坑洞面積1 平方公尺以上，深
    度1 公分以上2 公分以下，即視為應負責任之公務員有故意
    或重大過失，上開樹穴既位於路面範圍內，必當接受路面坑
    洞之規範，被上訴人於系爭事件發生後旋加以填補，臺北市
    政府卻逕予認定系爭傷害結果與損害發生之原因事實無相當
    因果關係，顯不合邏輯。系爭人行道路樹種植位置不當，橫
    亙在人行道當中，被上訴人負責路樹管理，未考量路人行走
    習慣，未積極尋求改善，未積極維護路樹致產生樹穴坑洞，
    與地面高低差達到某一程度，在未警示之情況下，任何人踩
    到樹穴或高低交界處，必然會因重心失衡而受傷害。再者，
    夜間視線本就不如白晝清晰，不能指控上訴人有應注意能注
    意而不注意之過失。且依一般經驗法則，大都市○○○道旁
    之人行道，僅准一人通行實難想像，且如此狹窄，而未公告
    警示，任由行人併肩而行，主管機關有消極不作為致陷行人
    於險境之失職之嫌。又參照被上訴人所提出之照片所示，樹
    穴邊寬1.4 公尺，對應於照片約有6 公分，其低陷約0.21公
    分，換算實際的低陷約4.89公分，同理，被上訴人提出之證
    物照片可算出實際低陷約達4.3 公分，絕非被上訴人所稱之
    僅有1 至2 公分。另上訴人曾實驗以正常速度行走，若單腳
    踩中高低差地面，一般女性軟式平底鞋面寬約10公分，若高
    低差小於2 公分，不會有太大困難保持重心，若達5 公分時
    摔跤機率自然大增，才會造成上訴人踩空後，當場失去重心
    ，跌落樹穴受傷。而上訴人所列之賠償費用，係依據臺北市
    政府法規會訂定之「臺北市政府國家賠償事件賠償計算基準
    」，其中增加之金額，係上訴人自98年5 月向被上訴人請求
    賠償時起至同年9 月提起民事訴訟之期間陸續發生之醫療費
    用，至於同年9 月以後發生之復健治療費用，已列入預估項
    目，故未再擴張。又健保給付係個人按期繳交健保費，就醫
    時應得之權利，為健保機關與個人之契約行為，與造成傷害
    之被告完全無關，被告自不能因被害人與第三人之契約給付
    而得利，免除其應負責任，員工福利及優惠亦同。又拖鞋係
    上訴人勉力上班或就醫時所穿著，被上訴人指稱之簡易室內
    拖鞋久穿易生危險，且破損消耗極快，因腳踝處無固定鞋帶
    ，極易疲累，增加腳部負擔，故後來改購二雙鞋打折變980
    元。而交通費係上訴人上下班或外出時，由他人接送或自行
    搭乘計程車，以計程車車資基本起價70元計算，來回一次14
    0 元，約略計算30次。實際上花費早已超過。關於預估未來
    費用係諮詢醫師後計算，未來之追蹤檢查驗，核碰共振檢查
    單次需6,500 元，還有其他包括X 光或超音波600 元等，復
    健費用實際已發生1 萬1,520 元。手術費用純係估算可能醫
    療費用發生，並未估列手術後停止工作休養之醫療費用及薪
    資損失，以及住院病房差額費用，其他費用係包括復健用沙
    包、護膝更換、軟骨素等等。慰撫金係依臺北市政府法規會
    訂定之賠償計算基準，以全部醫療費用加乘倍數計算。為此
    ，依據國家賠償法第3 條規定訴請被上訴人給付云云，並聲
    明：被上訴人應給付上訴人36萬5,916 元，及自起訴狀繕本
    送達翌日起至清償日止，按年息5 ％計算之利息。被上訴人
    則以：系爭人行道樹穴與路面落差約為一塊紅磚之厚度，無
    上訴人所稱達7 、8 公分之情事，而該處行道樹及樹穴之設
    置供行人通行無虞，不至於受排擠而踩入樹穴，且人可自由
    活動，而行道樹則為不動之靜態，行人行走時本應注意路上
    、路前狀況，亦即一般用路人之注意義務。上訴人自認與友
    人併肩而行，行經系爭樹穴右方，兩人本可以一左一右分道
    而行，惟上訴人估計自己不會碰到樹幹，仍執意與同伴通過
    ，疏於注意避開樹穴，顯有過失，且上訴人所稱人行道究應
    同時容納幾人併肩而行始合乎規定，亦無所據。再者，人行
    道栽種行道樹可美化市容並兼具節能減碳之功效，市區多為
    柏油、水泥路或紅磚道，樹木成長所需之水分極易流失，為
    收集雨水並減少水分流失，應設置樹穴，復因樹穴須具備收
    集雨水之功能，故樹穴原本即需留設略低於人行道鋪面高度
    之落差，俾利收集雨水涵養水份之功能得以遂行，由此可知
    樹穴並非供行人通行之用。而國家賠償法第3 條第1 項所謂
    之公共設施之設置有欠缺者，係指公共設施建造之初即存有
    瑕疵而言，管理有欠缺者，係指公共設施建造後未妥善保管
    ，怠為修護致該物發生瑕疵而言。本件系爭樹穴無國家賠償
    法第3 條規定之適用，更遑論上訴人損害之發生，與公有公
    共設施之設置或管理有欠缺，具有何種相當因果關係。而上
    訴人於98年3 月間，二度發送電子郵件至市長信箱，被上訴
    人機關為行道樹樹穴管理機關，故電子郵件由被上訴人機關
    辦理回覆，被上訴人機關於依法行政前提下，順應市民提議
    ，同年月19日派員填土，復於同年4 月30日鋪植草皮美化樹
    穴，此二舉措純係服務及滿足市民需求，並非等同「承認其
    設置有失當或疏忽之處」，上訴人錯將被上訴人機關服務市
    民之施政，誤認為承認設置失當，顯有誤會。而上訴人主張
    之樹穴不平致其跌倒，樹穴非市政府公告之「國家賠償事件
    求償權行使基準」第3 點第2 項第1 款所稱之「路面」，且
    觀諸現場樹穴照片，判斷樹穴深度大約1 至2 公分，上訴人
    稱樹穴深5 至10公分，顯有浮誇之嫌。縱認被上訴人須負損
    害賠償責任，則上訴人請求之金額應減縮至5,866 元（含就
    醫費用1,066 元、醫療相關費用4,800 元），其他購買拖鞋
    費用980 元、交通成本4,200 元、預估未來就醫費用6 萬5,
    000 元、其他費用2 萬元、增列請求費用3 萬1,549 元等，
    上訴人未提出證明或計算依據，被上訴人否認之。至上訴人
    請求精神慰撫金20萬7,200 元部分，上訴人所受傷害並未致
    其無法正常生活，復未見上訴人提出任何因系爭傷害受到驚
    嚇無法回復之證明，實不足證明上訴人因此受到精神上損害
    ，故上訴人請求精神上損害賠償顯無理由。又本案顯無信賴
    利益保護原則之適用，上訴人主張被告違反一般公民對政府
    施政作為信賴保護之認知，顯係誤認等語，茲為抗辯，並聲
    明：請求駁回上訴人之訴。
三、原審判決駁回上訴人之全部請求，上訴人不服提起上訴，所
    陳除與在原審相同者外，另補稱：系爭人行道樹穴至圍牆之
    距離僅為117 公分，有違內政部訂頒「市區道路及附屬工程
    設計規範」（下稱系爭設計規範）要求人行道樹穴圍石以與
    人行道鋪平為原則，設置連續性綠帶或花台設施，宜留設供
    行人通行淨寬1.5 公尺以上。系爭樹穴凹陷處復未依臺北市
    市區道路管理規則規定輔以圍石、護欄等足資辨識區隔讓行
    人能及時閃避，又未能加註警示，未能滿足行人視距要求。
    被上訴人於接收石牌國中前之人行道管理權後，明知樹穴設
    置不當，卻任其繼續存在，復未定時巡邏、及時補土植草，
    於路樹之設置管理及維護，顯有不當及怠忽之處，上訴人受
    有如100 年6 月9 日金額陳報狀附表所列之損害得請求被上
    訴人賠償等語，而聲明：被上訴人應給付上訴人20萬9,177
    元，及按年息5 ％計算之利息，及於98年9 月2 日起訴前發
    生之費用，自起訴狀繕本送達翌日即同年月17日起算之利息
    ，其後發生之費用，自發生日起算（含醫療費用及慰撫金）
    之利息。被上訴人所陳除與在原審主張相同者外，另補稱：
    系爭樹穴設置符合內政部訂頒之市區道路及附屬工程設計規
    範之要求，人行道之設置寬度與路樹之設置位置與型態，為
    行政機關本於職權、專業之考量，配合現場狀況而為決定，
    難以僅憑事後發生傷害之事實遽指設置、管理有不當或欠缺
    。系爭人行道並無過窄之問題，自無移植路樹之必要等語置
    辯，並聲明：上訴駁回。至上訴人在第一審之請求即未據上
    訴部分，原審判決已經而確定，即不在本件應予審斷之列，
    合予敘明。
四、經查：
  (一)如下事實為兩造所不爭執：
  1.上訴人於98年3 月10日晚間9 時30分至10時間，與友人在系
    爭人行道上，因上訴人不慎踩空跌倒，致受有左腳腳踝韌帶
    斷裂、右膝半月軟骨撕裂傷及左肘小傷口，數日後引發感染
    成為蜂窩性組織炎等傷害（下稱系爭傷害）。
  2.系爭人行道從臺北市市立石牌國中大門口開始計算，往右圍
    牆人行道處有20棵行道樹，上訴人由第1 棵往第20棵行道樹
    方向行走，在第15棵或第16棵行道樹處跌倒。現場第1棵 至
    第20棵行道樹每一棵距離圍牆的距離均大約相同，第14顆樹
    至圍牆邊距離122 公分，第15棵至圍牆距離117.5 公分，第
    16棵至圍牆之距離為117 公分，每一樹穴為長寬各150 公分
    之正方形。
  3.被上訴人為系爭人行道之設置、管理機關。
  (二)上開事實，且有本院士林簡易庭勘驗筆錄（原審卷第130 頁
    以下）、履勘現場照片（原審卷第136 頁以下）、行政院國
    軍退除役官兵輔導委員會臺北榮民總醫院（下稱榮民總醫院
    ）診斷證明書2 份（原審卷第24頁、第25頁）、被上訴人函
    文（原審卷第20頁）等，附卷可稽，均堪認為真實。
五、按「依本法請求損害賠償時，應先以書面向賠償義務機關請
    求之。」；「賠償義務機關拒絕賠償，或自提出請求之日起
    逾三十日不開始協議，或自開始協議之日起逾六十日協議不
    成立時，請求權人得提起損害賠償之訴。」國家賠償法第10
    條第1 項、第11條第1 項前段定有明文。是主張依據國家賠
    償法第3 條第1 項規定請求機關賠償之事件，應踐行請求先
    行程序。本件上訴人主張依據國家賠償法第2 條第2 項規定
    請求被告賠償，前已經向被上訴人為請求，而經拒絕賠償，
    有拒絕賠償理由書為證（原審卷第20頁以下），應認原告提
    起本件訴訟於先行程序之程式為無欠缺。
六、茲上訴人主張依據國家賠償法第第3 條第1 項規定，訴請被
    上訴人給付，被上訴人則以前開情詞置辯。本院判斷如下：
  (一)被上訴人就其執掌範圍內管理之系爭人行道上行道樹樹穴管
    理為有欠缺：
  1.按「公有公共設施因設置或管理有欠缺，致人民生命、身體
    或財產受損害者，國家應負損害賠償責任。」國家賠償法第
    3 條第1 項定有明文。而所謂設置、管理之欠缺，學說上有
    客觀說、主觀說及折衷說之爭，但依據最高法院73年度台上
    字第3938號判例，只需公有公共設施之設置或管理維護，未
    達具備通常應有之狀態及功能，即應認公共設施管理有欠缺
    ，換言之，管理機關對於所設置公有公共設施之構造、性質
    等物理狀態，除客觀上應無欠缺通常應有之安全狀態外，並
    應負保持安全良好功能狀態之義務。又公有公共設施之設置
    ，係以多數之有體物組合而成者，例如鐵路平交道之鐵軌、
    管制號誌，或運動設施之球場、球架，或會議空間之通道、
    桌椅，應就其整體營造、規劃、安排一併觀察安全與功能，
    資為是否公有公共設施及其設置或管理有無欠缺之判斷依據
    ，不能分別單一之物，而僅就其物理狀態加以判斷。而前揭
    國家賠償法第3 條第1 項所定之國家賠償責任，係採無過失
    主義，即以該公共設施之設置或管理有欠缺，並因此欠缺致
    人民受有損害為其構成要件，非以管理或設置機關有過失為
    必要（最高法院85年度台上字第2776號判例意旨參照）。
  2.第按臺北市政府工務局下設新建工程處、水利工程處、公園
    路燈工程管理處，其組織規程另定之，臺北市政府工務局組
    織規程第9 條訂有明文。而被上訴人機關組織規程第3 條第
    6 項亦規定被上訴人機關掌理綠地、廣場及行道樹之管理、
    維護施工等事項。而人行道為供通行使用之公有公共設施，
    被上訴人既負管理、施工之責，足認被上訴人確為掌理臺北
    市○○道管理、維護之國家機關，系爭人行道上行道樹與樹
    穴之設置、管理，均為被上訴人負責設置、管理之公有公共
    設施，上訴人以被上訴人為賠償義務機關而請求、起訴，當
    無不合。
  3.上訴人主張其於98年3 月10日晚上約9 點半至10點間，與友
    人蔡本和行經系爭人行道，而行至系爭人行道第15或第16棵
    行道樹樹穴時，因樹穴地勢突然變低，致其跌倒受傷一節，
    雖為被上訴人所否認，並抗辯：人行道之設置寬度與路樹之
    設置位置與型態，為行政機關本於職權、專業之考量，配合
    現場狀況而為決定，且系爭樹穴之設置符合內政部訂頒之市
    區道路及附屬工程設計規範之要求，系爭人行道並無過窄之
    問題，至系爭樹穴僅略低路面1 至2 公分，係為引導雨水澆
    灌行道樹，無設置或管理上缺缺等語。本院以：
  (1)按人行道樹穴圍石以與人行道鋪平為原則，設置連續性綠帶
    或花台設施，宜留設供行人通行淨寬1.5 公尺以上，固為系
    爭設計規範所明訂，然人行道寬度與人行道樹穴本會隨道路
    寬度或設計而有變化，而行道樹之設置除應不妨害行人通行
    外，亦有配合地景美觀之需要，此亦與系爭設計規範僅規定
    人行道樹穴「宜」留設供行人通行淨寬1.5 公尺以上之規範
    意旨相符，上訴人指人行道通行淨寬皆必達1.5 公尺以上，
    即有誤會，且人行道之設置，雖係為供行人通行之用，但因
    現實環境等考量及限制，客觀上原無應設計、設置可供2 人
    以上多數人同向併行之必要，自不得率以不足供2 人以上併
    行即認有何設置上之欠缺，況依一般人肩寬，系爭人行道行
    道樹與學校圍牆間之內側間淨寬雖僅117 公分，已足供2 人
    併肩或對向交會而行，此觀被上訴人所提供現場照片中，多
    數學生亦並肩通行在該117 公分淨寬人行道上（原審卷第14
    5 頁），甚有2 名學生均持手提包而同行，仍未發生擁擠或
    碰撞情事，益徵系爭樹穴與牆面之淨寬確已足供行人通行使
    用。況系爭樹穴與所臨臺北市○○區○○路之道路間，另有
    寬度達228 公分之人行道供通行事實，亦經原審勘驗屬實，
    有原審勘驗筆錄及附圖，在卷可憑（原審卷第130 頁以下）
    ，該處亦為供通行之人行道一部，實已難謂系爭樹穴位置有
    妨礙行人通行情事。而上訴人復指系爭樹穴旁未設置圍籬或
    告示等警告設施云云，然行道樹除有樹幹外，尚有枝葉展開
    ，目標甚為明顯，此有前開勘驗照片，在卷可查，衡情一般
    人均知人行道上如有行道樹，即必有樹穴，行走在人行道時
    ，對於是否有行道樹及樹穴存在與其位置，乃一望即明，尚
    無須標示或告示以避免行人碰撞行道樹或樹穴位置之必要，
    實無庸另為告示之必要，上訴人主張被上訴人未就樹穴位置
    特別告示為有設置之欠缺云云，殊屬無據。至樹穴周圍是否
    加設圍石、護欄，可能出於人行道景觀美化市容等可能，且
    一般樹穴未設置圍石或欄杆亦為常態，亦難謂系爭樹穴未設
    有圍石、護欄或告示部分，有何設置上之欠缺。又依市區道
    路及附屬工程設計規範第16章景觀及生態設計16.2植栽設計
    要點「1.道路宜加強綠化，包括留設植穴或植栽帶及導入雨
    水澆灌之功能。」（原審卷第169 頁），是道路留置樹穴及
    導入雨水澆灌功能，為人行道設計上所需要，亦合於一般經
    驗法則，即被上訴人稱系爭樹穴之設計略低於人行道鋪面部
    分，係為導入雨水部分乙節，非無憑據。另系爭人行道裝設
    有6 盞150W人行道納燈，對面人行道亦裝設4 盞400W納燈，
    有被上訴人98年6 月22日北市工公園字第09832114000 號函
    ，在卷可憑（原審卷第20頁），亦與前開現場勘驗照片相合
    ，並為上訴人所不否認，而依被上訴人提供現場夜間照片，
    系爭人行道之照明燈光尚屬明亮，且無被行道樹遮蔽情形（
    原審卷第25頁以下照片參照），上訴人指系爭人行道路燈不
    足或有被樹冠所遮蔽致樹穴位置不明云云，要屬無據，難認
    系爭人行道或樹穴之設置有何欠缺。
  (2)按國家為受人民託付而成立之公法人，對於其組成分子即人
    民應有保護照顧之義務，對於公有公共設施之設置及管理，
    應確保其具備通常應有之狀態及功能，如公有公共設施於正
    常使用情況下有發生通常可預期危險之可能性，即應採取必
    要之防免措施，如未予設置，縱無過失，亦無從懈免國家應
    負賠償之責。被上訴人於原審99年7 月13日前往系爭人行道
    勘驗時雖稱：「行道樹樹穴的位置事後有經過填土，原來樹
    穴與人行道的高度落差約3 公分」等語。然系爭樹穴經覆土
    後，仍與人行道鋪面落差達約3 公分之事實，同有前開勘驗
    筆錄及勘驗照片，在卷可參，此考之被上訴人在原審亦自陳
    落差約為一塊紅磚之高度等語，益為顯然。考之原審勘驗當
    時系爭樹穴已經被上訴人覆土填補，卻仍有近3 公分之高低
    差，足見系爭事故發生時，系爭樹穴與人行道鋪面之高低差
    至少在3 公分以上乙節，足堪認定，則被上訴人則稱事發時
    系爭樹穴與路面落差應僅1 至2 公分或3 公分乙節，顯與事
    實不符。再者，被上訴人指系爭樹穴係為收集雨水因此略低
    於人行道鋪面，惟系爭樹穴為收集雨水所需之高低差為何，
    被上訴人並未提出任何落差應達3 公分以上之憑據或證據方
    法加以證明，而樹穴與行道路面落差過大，易致稚齡、老年
    或虛弱、不注意者陷入，有受傷之可能，故必須由主管機關
    隨時注意維護整理，保持於不致造成行人危險之狀態，否則
    即屬公有公共設施管理上之欠缺。被上訴人雖提供市區○○
    ○○道樹穴設置照片（原審卷第113 頁以下），顯示樹穴類
    型雖有多端，甚且有樹穴設置高於人行道鋪面數十公分之類
    型者。但其他人行道上樹穴管理狀況是否有缺失，非本件應
    審斷之事項，該等行道樹樹穴之設置、管理情形是否必無欠
    缺，亦屬堪疑，洵不能資為認定系爭樹穴無管理上欠缺之佐
    據。此參酌系爭樹穴於系爭事故發生後，經被上訴人填土植
    草加以維護，已較平坦且可使安全顧慮有所改善，而系爭樹
    穴於事發時與人行道路面落差超過3 公分，可認確致行人有
    跌倒之高度風險，被上訴人為系爭樹穴之管理機關，依系爭
    人行道人通常使用情形，顯可預見系爭樹穴將因雨水沖刷流
    失與人行道鋪面有高地落差可能，該高低差復對於行人即存
    有一定風險，其未適時加以覆土填補或管制，確有管理上之
    欠缺，應可認定。
  (二)被上訴人就系爭樹穴管理之欠缺與上訴人所受傷害之發生間
    有因果關係：按人民依國家賠償法第3 條第1 項規定請求國
    家賠償時，尚須人民之生命、身體或財產所受之損害，與公
    有公共設施之設置或管理有欠缺，具有相當因果關係，始足
    當之。亦即在公有公共設施因設置或管理有欠缺之情況下，
    依客觀之觀察，通常會發生損害者，即為有因果關係，如必
    不生該等損害或通常亦不生該等損害者，則不具有因果關係
    （最高法院95年度臺上字第923 號判決要旨參照）。本件系
    爭人行道上之樹穴，為被上訴人所設置、管理上之公有公共
    設施，被上訴人就系爭樹穴與人行道鋪面存在高低差之危險
    ，未採取具體防止損害發生之行為而有欠缺，客觀上此一管
    理上之欠缺易致行人踩空陷入樹穴而受傷，原告亦在系爭人
    行道上樹穴踩空跌倒受傷而受有損害，其所受損害與被告管
    理之欠缺，應認具相當因果關係。揆之前揭規定及說明，被
    上訴人就上訴人因此所受傷害應負國家賠償責任，且不因被
    上訴人機關有無過失，而異此賠償責任有無之判斷。
  (三)上訴人得依據國家賠償法第3 條第1 項之規定，請求被上訴
    人給付8 萬8,937 元之損害賠償：
  1.按「國家損害賠償，除依本法規定外，適用民法規定。」；
    「國家負損害賠償責任者，應以金錢為之。」國家賠償法第
    5 條、第7 條第1 項前段定有明文。又「不法侵害他人之身
    體或健康者，對於被害人因此喪失或減少勞動能力或增加生
    活上之需要時，應負損害賠償責任。」；「不法侵害他人之
    身體、健康、名譽、自由、信用、隱私、貞操或不法侵害其
    他人格法益而情節重大者，被害人雖非財產上之損害，亦得
    請求賠償相當之金額。」民法第193 條第1 項、第195 條第
    1 項前段亦有明定。
  2.上訴人主張因系爭事故受有系爭傷害，被上訴人應依前述規
    定對上訴人負侵權行為損害賠償責任，而請求被上訴人賠償
    醫療費用、其他費用（保護治療相關費用、交通費成本、薪
    資損失、游泳復健、溫泉水療）、慰撫金等項目。爰就上訴
    人所請求賠償之各項支出及損害是否有據，分論如后：
  (1)醫療費用5 萬458 元部分：上訴人主張其醫療費用分為健保
    給付4 萬5,288 元（33008+12280 =45288）、自負額2,456
    元（1726+730=2456 。含98年9 月2 日後支出之自負額730
    ）、員工優惠2,714 元（1644+1070=2714），業據提出診斷
    證明書2 紙、醫療費用收據32紙為證（原審卷第24頁以下、
    第38頁以下、本院卷第67頁以下），固非無據。惟依據榮民
    總醫院98年4 月2 日診斷證明書記載，上訴人因系爭事故所
    受之傷害，為左腳及右膝疼痛，行動不便，宜休養及門診繼
    續追蹤治療等語，已足認原告確係因系爭事故所受傷害而接
    受治療。惟按損害賠償，除法律另有規定或契約另有訂定外
    ，應以填補債權人所受損害及所失利益為限，民法第216 條
    第1 項規定明確。又一般民眾與中央健康保險局所訂立之全
    民健康保險契約，雖係以被保險人身體完整不受侵害為其保
    護內容而有人身保險之色彩，惟究其投保目的，乃在補償被
    保險人因治療疾病所產生之費用，即在填補被保險人之具體
    損害，而兼有財產保險之性質，應仍有保險法「禁止不當得
    利原則」之適用。申言之，全民健保之被保險人不得因疾病
    受治療而獲取不當利益，保險人代位權之規定於此場合亦有
    適用，倘被保險人之醫療費用業經中央健康保險局支付者，
    此部分之債權依法即移轉於健保局，應由健保局代位行使上
    訴人對被上訴人之損害賠償請求權，上訴人業已受領醫療照
    護之保險給付，依法即喪失此部分之請求權，不得就此部分
    費用再重複向被上訴人求償，否則顯屬雙重受償，至上訴人
    所指員工優惠部分，上訴人既未實際支出該折扣部分，同難
    謂上訴人受有支出該等金額就醫而增加生活上支出之損害。
    是以上訴人請求之醫療費用，超出自負額2,456 元部份，即
    不能認為有據。至上訴人主張於98年6 月1 日、同年月8 日
    赴免疫科就醫而受損害部分，因上訴人此部分無自負額支出
    ，依據同上理由，本無從請求被上訴人給付就醫支出之損害
    賠償，且依上訴人自述就醫原因為「因雙腳抬沙包進行肌力
    加強訓練，引發接觸沙包處紅腫奇癢之過敏反應，赴免疫科
    」、「同上，繼續追蹤並檢驗」等語（本院卷第90頁），但
    上訴人是否必須且適合進行該種自我復健訓練，未據提出任
    據何醫學上之證明，本難認為係屬必要，則其自行使用沙包
    復健致發生過敏反應而就醫，不能認為屬受傷恢復原狀所必
    要，亦不在得請求被上訴人賠償之列。
  (2)購買其他醫療用品、軟骨素及復健費用9,760 元部分：上訴
    人提出統一發票、購票證明為證（見本院卷第18頁以下），
    主張其支出之醫療用品費用為9,760 元部分，核其所列各為
    護具（護膝、護踝繃帶、換藥紗布）、復健用沙包、軟骨素
    （佳骨力錠）、軟骨素（自購）、拖鞋、游泳復健、溫泉水
    療等購買之費用，除其中購買護具支出2,281 元（855+139+
    560+128+14+585=2281 ）部分，為被上訴人所不爭執，且上
    訴人所受傷害為左腳腳踝韌帶斷裂、右膝半月軟骨撕裂傷及
    左肘小傷口、感染蜂窩性組織炎等傷害療養必要性，確有使
    用護膝、繃帶、紗布等之必要，應認於其請求被告賠償所支
    出之護具等費用2,281 元，為必要支出外，上訴人購買沙包
    之費用150 元部分，無證據證明以沙包加強肌力之訓練為其
    受傷回復原狀所必要，業如前述，故亦不能認為屬必要支出
    ，即與系爭傷害間無使用之關聯性。其餘上訴人購買軟骨素
    食用、溫泉水療及游泳支出費用等項，無證據係經醫囑認為
    必要之復健或治療行為，即均非可認係必要之支出，而上訴
    人穿用之拖鞋，為生活上所必須之物，且其所購置者，復非
    因其受傷有特殊需要而必須另外購置之物，洵難謂係因受系
    爭傷害而特別支出之費用，是此部分上訴人得請求被上訴人
    賠償之金額為購買護具支出之2,281 元，其餘請求均屬乏據
    。
  (3)交通費用4,200 元部分：上訴人因系爭事故所受傷害為左腳
    腳踝韌帶斷裂等傷害，必致其行走不便，且增加行進之安全
    危險，且醫囑須休養30日，且嗣後衍生罹患鋒窩性組織炎，
    故上訴人傷後前往上班，為避免行動不便、動作遲緩、再次
    受傷與受感染之危險，應認確有搭乘計程車之必要，其請求
    按30日往返60趟計算，參酌上開診斷證明書所載及其嗣後尚
    須持續就醫之期間，亦屬合情。而核諸上訴人住臺北市○○
    路○ 段357 巷15號3 樓，上訴人於臺北榮民總醫院設在臺北
    市○○路○ 段201 號，依上訴人主張依單趟未逾計程車基本
    車資之70元計算，應屬有據，則上訴人得請求被上訴人給付
    之交通費用為4,200 元（70x60=4200 ）。
  (4)薪資收入損失8,414 元部分：上訴人指其因劇痛難忍及疲累
    分別於98年3 月25日、同年4 月24日共計2 日休假，且因依
    上訴人服務機關慣例，休假請完方可請病假，否則當年考績
    可不給甲等，指受有薪資損失云云。然依上訴人前開診斷證
    明書所載：上訴人因系爭傷害致左腳及右膝疼痛，行動不便
    ，宜休養及門診繼續追蹤治療等語，僅指上訴人宜休養，而
    未指上訴人期間喪失勞動能力而應請假或住院休養，復依上
    訴人於系爭事故發生後，仍持續上班約兩週後始第一次休假
    ，顯見上訴人非必須在家休養而仍得繼續工作，此觀之上訴
    人請求如前述上下班之計程車資交通費用亦明，足見上訴人
    該二日請假，與所受傷害之回復原狀無關，且無證據證明上
    訴人因此受有若干薪資收入之損害，要無因此可得請求被上
    訴人賠償支薪資收入減少損害可言，自為不能准許。
  (5)非財產上損害賠償12萬6,145 元部分：按慰藉金之賠償須以
    人格權遭遇侵害，使精神上受有痛苦為必要，其核給之標準
    固與財產上損害之計算不同，然非不可斟酌雙方身分資力與
    加害程度，及其他各種情形核定相當之數額（最高法院51年
    台上字第223 號判例意旨參照）。原告主張其因系爭事故受
    傷受有非財產上損害，被上訴人應賠償12萬6,145 元（9094
    5+35200=126145），被上訴人則抗辯為請求過高。參以上訴
    人因系爭事故致受系爭傷害而行動不便，治療過程衍生罹患
    鋒窩性組織炎，且需長期持續門診追蹤及復健，其身體受傷
    疼痛、行動不便，精神必感痛苦，本院審酌原告所受傷害與
    痛苦之程度，及被上訴人為公務機關，對於系爭人行道上樹
    穴之管理有前述安全性之欠缺，並上訴人為臺北榮民總醫院
    員工，其於98年申報應納稅之所得為185 萬464 元，名下有
    土地1 筆、投資6 筆及定期存款500 萬元，有財政部臺北市
    國稅局綜合所得稅核定通知書、臺北市稅捐稽徵處地價稅繳
    納證明、定存單可參（本院卷第92頁以下）等一切情狀，認
    上訴人所受之非財產上損害，賠償金額應以8 萬元為適當，
    上訴人主張逾此部分，則不能認為可取。上訴人雖尚引據「
    臺北市國家賠償事件賠償計算基準」為其請求慰撫金之論據
    ，然姑不論上訴人得請求被上訴人賠償之財產上損害數額，
    未若其主張之金額，其此引據請求，已嫌無據，且該計算基
    準僅為臺北市政府內部訂定國家賠償金額計算之基準，對於
    請求權人無拘束力，亦非本院得採為判決依據之法源，即不
    影響於此之判斷。
  3.綜上，本件上訴人因系爭事故受傷，依據國家賠償法第3 條
    第1 項及民法第193 條第1 項、第195 條第1 項前段規定，
    得請求被上訴人賠償之金額，為醫療費用2,456 元、購買護
    具費用2,281 元、交通費用4,200 元及非財產上損害賠償8
    萬元，合計為8 萬8,937 元（2456+2281+4200+80000＝8893
    7 ）。
  (四)上訴人就事故之發生為與有過失而應減輕被上訴人之賠償責
    任：按「損害之發生或擴大，被害人與有過失者，法院得減
    輕賠償金額，或免除之。」民法第217 條第1 項定有明文，
    此項規定之目的在謀求加害人與被害人間之公平性，倘受害
    人於事故之發生亦有過失時，由加害人負全部賠償責任，未
    免失之過苛，是以賦予法院得不待當事人之主張，減輕其賠
    償金或免除之職權。而依前揭國家賠償法第5 條之規定，賠
    償義務機關依國家賠償法第3 條第1 項規定應賠償被害人之
    損害時，亦有該條項規定之適用。上訴人主張係因系爭人行
    道管理有缺失致其絆倒受傷等情，固堪肯認如上。惟系爭人
    行道所設置之夜間燈光充足，且樹穴長寬各約150 公分，亦
    為原審現場勘驗明確，即面積達2.25平方公尺，在該處晚間
    照明燈光下，應屬目視明顯可見，而事發當時與上訴人同行
    之證人蔡本和於本院審理時證稱：我們走在石牌路的人行道
    上，那天人行道光線沒有很亮，距離又很窄，晚上看不太清
    楚旁邊的樹穴，上訴人沒有看清楚，所以採到就摔跤。當時
    我也看不清楚樹穴多深，她跌倒時很嚴重，人行道很窄，兩
    個人走起來不太方便；我們邊走邊講話等語（本院卷第58頁
    以下）。上訴人於原審時具狀同稱：上訴人與同伴兩人並排
    行進，上訴人靠人行道樹、同伴靠石牌國中圍牆，當時天色
    已晚，我們走路時估計自己不會碰到樹幹等語（原審卷第6
    頁），可見無論上訴人或蔡本和當時均查知有系爭人行道上
    沿路均有行道樹及樹穴之設置。本院審酌上訴人於行走時，
    本應隨時注意人行道狀況，以維護自己安全，其復已查悉有
    系爭人行道上有行道樹及樹穴之存在，並自覺寬度狹窄，而
    一般人對於行道樹下方應會設置樹穴且非供人行走之事實，
    均可預見，並會注意行走之安全，則上訴人在已查悉前方有
    行道樹及樹穴時，應加以注意及閃避，上訴人因分心於交談
    致疏於注意樹穴位置與落差，致踏入樹穴跌倒受傷，亦與有
    過失等一切情狀，認上訴人就受傷損害之發生應負之過失比
    例為40％，被上訴人應負之過失比例為60％，依據民法第21
    7 條第1 項規定，應按此比例減輕被告之賠償責任，則經此
    減輕比例計算後，被告應賠償原告之金額為5 萬3,362 元（
    88937x60％＝53362.2 ，不滿1 元部分4 捨5 入）。
  (五)被上訴人於其應賠償上訴人之範圍內，應併計付法定遲延利
    息：末按民法第213 條第2 項所謂因回復原狀而應給付金錢
    者，如所侵害者為金錢，則應返還金錢暨如所侵害者為取得
    利益之物，則於返還原物外更應給付金錢抵償其可得利益，
    始克回復原狀是。我民法明定身體、健康之傷害，應為金錢
    賠償（民法第193 條、第195 條第1 項前段），此即民法第
    213 條第1 項所謂法律另有規定，自無適用同條規定之餘地
    （最高法院56年度台上字第1863號判例意旨參照），即以身
    體被傷害而請求金錢賠償者，固不得依民法第213 條第2 項
    請求就該金錢加給利息，惟侵權行為人支付該金錢遲延時，
    被害人非不得依民法第233 條第1 項規定請求法定利息（最
    高法院70年度台上字第689 號判例意旨參照）。是因侵權行
    為受害應回復原狀義務而得請求給付金錢者，因該等侵權行
    為損害賠償債務為無確定期限者，自得請求時起，如經債權
    人催告而仍不給付，仍應自受催告時起，負遲延責任，則依
    民法第229 條第2 項、第233 條第1 項前段、第203 條規定
    ，債權人仍得請求債務人按週年利率5 ％計算給付遲延利息
    ，此於依據國家賠償法請求身體受傷損害賠償金錢者，亦同
    。故上訴人主張其所支出之醫療費用時間在98年9 月2 日者
    ，應自支出時起計付利息，尚有未合。而上訴人得請求被上
    訴人賠償上開數額之金錢以為賠償，既經上訴人於98年5 月
    12日向被上訴人請求國家賠償，而於遭拒絕賠償後起訴請求
    ，於上訴人原來請求之項目及金額範圍內，即應認為已經催
    告被上訴人給付，被上訴人迄今仍未給付，應自受催告時起
    負遲延責任。98年9 月2 日後發生部分，乃嗣至100 年5 月
    16日經上訴人擴張請求，並於同年6 月11日重新提出請求金
    額表列後，而於同年6 月14日送達繕本予被上訴人（送達回
    證見本院卷第99頁），應自被上訴人收受送達繕本時起負遲
    延責任，被上訴人應自遲延之時起，加計法定遲延利息即週
    年利率5 ％計算之利息給付，則上訴請求被上訴人給付利息
    ，應認於其得請求賠償金額中之5 萬2,924 元部分，自98年
    9 月17日起（送達回證見原審卷第62頁），其餘438 元部分
    ，自100 年6 月15日起，均至清償日止，按年息5 ％計算範
    圍內，為無不合。而超逾部分利息之請求，則應認為乏憑。
七、從而，上訴人主張依據國家賠償法第3 條第1 項規定，訴請
    被上訴人給付，應認於其請其被上訴人給付5 萬3,362 元，
    及其中5 萬2,924 元部分，自98年9 月17日起，其餘438 元
    部分，自10 0年6 月15日起，均至清償日止，按年息5 ％計
    算之範圍內，為有理由，應予准許。原審判決就此部分予以
    駁回，為有未合，上訴意旨指摘無不當，求予廢棄改判，為
    有理由，應予廢棄改判如主文第2 項所示。其餘上訴人之請
    求，為無理由，原審判決駁回，理由雖有不同，但結果並無
    二致，應予維持，上訴意旨執前情指摘，為無理由，應予駁
    回。至兩造其餘攻擊、防禦方法，經本院悉予審酌後，認均
    無礙於本件之判斷，於茲不贅。
八、據上論結，本件上訴為有一部理由、一部無理由，依民事訴
    訟法第436 條之1 第3 項、第449 條第2 項、第450 條、第
    79條，判決如主文。
中    華    民    國   100    年    12    月    15    日
                  民事第二庭  審判長法  官  林政佑
                                    法  官  馬傲霜
                                    法  官  蕭錫証
以上正本證明與原本無異。
本件判決不得上訴。
中    華    民    國   100    年    12    月    22    日
                                    書記官  何婉菁